【裁判字號】    94,上易,2096
【裁判日期】    950414
【裁判案由】    詐欺
【裁判全文】
臺灣高等法院刑事判決                94年度上易字第2096號
上  訴  人
即  被  告  丙○○
            丁○○
上一人選任
辯  護  人  林雅君律師
上列上訴人等因詐欺案件，不服臺灣臺北地方法院，94年度易字
第1251號，中華民國94年10月26日第一審判決（起訴案號：臺灣
臺北地方法院檢察署93年度偵字第11915號），提起上訴，本院
判決如下：
    主  文
上訴駁回。
    事  實
一、丙○○、丁○○原係夫妻，因其二人之孩子就讀敦化國小而
    認識該校家長甲○○，並於民國九十二年六月間，在其位於
    臺北市○○區○○路二段四一０巷八十八弄十四號一樓住處
    ，邀同甲○○與其他家長陳清慧、呂文慈等人共同投資開設
    雅姿醫學美容科技股份有限公司（下稱雅姿醫學美容公司）
    ，並由丙○○提出雅姿醫學美容公司營運企劃書供甲○○等
    人閱覽，預定由丁○○、甲○○、陳清慧、呂文慈等人各自
    出資新台幣（下同）五百萬元，總資本額為二千萬元，經營
    方式為丁○○及丙○○以其二人豐沛人脈負責促銷，甲○○
    負責財務，身為醫師之陳清慧與其夫婿負責醫學美容，呂文
    慈負責美容材料等，惟遭陳清慧、呂文慈等人回絕，然丙○○、丁○○見甲○○因其夫在九十一年失業，亟思改善家庭
    經濟而頗為心動，然苦於資力不足，竟共同基於為自己不法
    所有之犯意聯絡，由丁○○以電話密切與甲○○聯繫，謊稱
    將雅姿醫學美容公司總資本額降為一千萬元，除刪除原先企
    劃書中之美容醫學部分外，餘一切按照營運企劃書上之計畫
    進行，由丁○○與甲○○二人出資合夥，且以丁○○與丙○○二人豐富之企業組織經驗與人脈促銷，並以一千萬元之資
    本額及不收信用卡之方式經營，公司成立後第二個月即可有
    現金分紅云云，而甲○○因僅有現金二百萬元仍猶豫再三，
    丁○○乃續訛稱不足部分由其負責，並由丙○○陪同以雅姿
    國際開發有限公司（負責人為丙○○）為發票人，世華聯合
    商業銀行（下稱世華銀行）為付款人，發票日為九十四年六
    月三十日，面額為三百萬元之支票交付予甲○○作為投資權
    益之擔保，且同意由甲○○與其夫婿負責管理公司財務，而
    使甲○○陷於錯誤，同意出資三百萬元，並四處籌措款項後
    ，於九十二年六月二十三日將三百萬元現金匯入丁○○指定
    之世華銀行中正分行帳號000000000000號帳戶
    內，丁○○、丙○○乃詐得三百萬元之現金。嗣甲○○多次
    要求丙○○及丁○○二人簽訂合夥契約書，丁○○二人均以
    各種理由推諉，其後丁○○個人獨資開設位於臺北市○○區
    ○○路二段三六六巷四十九號之博生養生館重新裝潢，並於
    九十二年九月三日開幕，邀請甲○○前往參觀，並向甲○○
    詐稱博生養生館即為其二人共同投資之公司，以避免甲○○
    起疑，然甲○○發覺博生養生館之營業項目僅為腳底按摩，
    並非美容業務，與先前約定成立之公司名稱及營業項目均不
    相同，而質問丙○○、丁○○二人，丙○○則以博生養生館
    為該公司之分公司等語搪塞，甲○○不疑有他，惟因尚未與
    丁○○簽訂契約，也未實際參與經營，而多次向丁○○二人
    要求簽訂契約及共同經營博生養生館，並實現先前之合夥約
    定，由其管理財務，並要求丙○○、丁○○提出合夥帳目後
    ，甲○○發現博生養生館之資本額僅為六百萬元，且丙○○
    、丁○○對於甲○○簽訂契約之要求始終置之不理，甚且否
    認甲○○有出資後，始發覺受騙。
二、案經臺北市政府警察局松山分局報告臺灣臺北地方法院檢察
    署檢察官偵查起訴。
    理  由
一、訊據上訴人即被告丙○○、丁○○固均不否認曾提出雅姿醫
    學美容公司營運企劃書邀集甲○○、陳清慧、呂文慈等人共
    同出資成立雅姿醫學美容公司，因陳清慧及呂文慈回絕而作
    罷，其後甲○○曾經匯款三百萬元入被告丁○○之上開世華
    銀行中正分行帳號000000000000號帳戶，被告
    丙○○也曾簽發伊擔任負責人之雅姿國際開發有限公司為發
    票人，世華銀行為付款人，發票日為九十四年六月三十日，
    面額為三百萬元之支票予被告丁○○，由被告丁○○交付甲○○等情。惟均矢口否認有何詐欺犯行，均辯稱：雅姿醫學
    美容公司無法成立後，伊二人並未再邀集甲○○共同成立公
    司，甲○○所交付之三百萬元僅係單純借予被告丁○○，供
    被告丁○○自行運用之款項，博生養生館是由被告丁○○獨
    資成立的，因為甲○○在博生養生館成立後又向被告丁○○
    催討三百萬元借款，被告丁○○乃商請甲○○以博生養生館
    之股份代替現金歸還，由甲○○入股博生養生館，才會拿博
    生養生館之帳目給甲○○閱覽，被告丙○○另辯稱對於借款
    及成立博生養生館之事均未參與，三百萬元之支票是被告丁○○向伊借票供甲○○作為借款擔保之用云云。
二、經查：
  (一)被告丙○○、丁○○確曾於九十二年六月間提出雅姿醫學美
    容公司營運企劃書邀請甲○○、陳清慧、呂文慈等人共同出
    資經營該公司，並約定由被告丙○○、丁○○二人負責人脈
    促銷，甲○○負責財務，陳清慧夫妻負責醫學美容，呂文慈
    負責美容材料，其後因陳清慧、呂文慈不願意參與該公司成
    立而作罷等情，為被告二人所不否認，核與證人即告訴人甲○○、證人陳清慧、呂文慈等分別於偵查及原審法院審理中
    （指）證述相符，且證人乙○○於偵查中結證稱被告丁○○
    有邀其投資雅姿醫學美容公司，並稱告訴人亦有投資（偵查
    卷第83頁）並有雅姿醫學美容公司之營運企劃書可憑，堪信
    為真。
  (二)而告訴人因逢其夫婿甫失業乃對於被告二人所提出上開美容
    事業之經營有所興趣，又雅姿醫學美容公司之成立因證人陳
    清慧、呂文慈拒絕參與而作罷後，被告二人乃由被告丁○○
    密切與告訴人接洽，並以雅姿醫學美容公司縮小版即經營項
    目刪除醫學美容而保留其他美容護膚保養、化妝、全身按摩
    指壓等項目，資本額降低為一千萬元，由被告丁○○與告訴
    人二人出資合夥，仍由告訴人負責管理財務，且以一千萬元
    資本額與僅收取現金之經營方式，配合被告二人之豐沛人脈
    ，公司成立後第二個月即可現金分紅，並提出由被告丙○○
    擔任負責人之上開面額為三百萬元的雅姿國際開發有限公司
    所簽發之支票予告訴人作為投資權益保障等情，而使告訴人
    信以為真，並於九十二年六月二十三日將三百萬元款項匯入
    被告丁○○指定伊設於世華銀行中正分行之前開帳戶內，其
    後被告二人並未依告訴人要求簽定合夥契約書，反於博生養
    生館開幕邀請告訴人前往時向之謊稱博生養生館即為告訴人
    與被告丁○○合夥成立之雅姿公司分公司，經告訴人多次要
    求看帳後，被告二人始提出博生養生館之資產負債表等情，
    亦迭據告訴人於偵查中指訴在卷，並於原審法院審理中以證
    人身分經交互詰問後證述綦詳（見偵查卷第八一至八三頁，
    原審法院審判筆錄第四至九頁），且有世華銀行存款存入憑
    條、世華銀行活期（儲蓄）存款取款憑條、上開雅姿國際開
    發有限公司支票、博生養生館資產負債表等可稽，具證人乙○○於本院亦證稱被告丁○○確邀告訴人投資上開公司，證
    人即告訴人之上開（指）證述，尚非無據。被告丁○○辯稱
    提供該雅姿醫學美容公司及博生養生館資料予告訴人，僅係
    表示要告訴人信任，放心借款云云，自無可採。
  (三)被告丁○○、丙○○雖辯稱：告訴人所匯入之三百萬元僅係
    單純之借款，而被告丙○○所提供之上開雅姿國際開發有限
    公司三百萬元支票也是借款之擔保而已，均與合夥成立公司
    無關云云，然此已為告訴人所堅詞否認，且三百萬元現金數
    額非小，被告丁○○對於該筆款項係作為借款之用，其歸還
    日期、利息計算方式等竟僅能泛稱二年後以五十萬元到一百
    萬元不等金額作為利息云云（見原審法院審判筆錄第二十頁
    ），實與一般人貸借款項之常情不符；而告訴人之夫係於91
    年1月被無預警資遣，領有一筆280萬元資遣費，雖其夫後來
    又覓得新工作，惟其經被告遊說誤信本投資有利可圖，而為
    投資。告訴人果係借款予被告丁○○，自應按月領取約定之
    利息方為合理，其借出巨款竟無借據之書立，且長期未取分
    文利息，實大悖常情。另被告丙○○供稱：伊與被告丁○○
    是在九十三年間離婚，離婚之前，伊所經營之雅姿國際開發
    有限公司營運狀況不錯等語（見原審法院審判筆錄第二三頁
    ），則以被告丙○○上開所自陳在九十二年間之資力及與被
    告丁○○仍為夫妻關係之情下，若被告丁○○因事業經營而
    有資金之需求，被告丁○○何以不直接向被告丙○○借款即
    可，反而要向告訴人借款？被告丁○○雖又稱；這是伊自己
    之事業，與被告丙○○無關云云，則何以又要由被告丙○○
    簽發支票供告訴人作為擔保？被告丁○○、丙○○上開辯解
    實已相互矛盾。
  (四)被告丁○○再辯以：博生養生館在九十二年九月開幕後，告
    訴人以其先生需要用錢為由一再向伊催討借款，但因所有現
    金已經投入博生養生館，所以才會商請告訴人以入股博生養
    生館即以博生養生館股份作為借款歸還之方式，並提出博生
    養生館之資產負債表給告訴人看等詞，然如被告丁○○上開
    辯詞為真，告訴人既已需要用錢而向被告丁○○催討款項，
    怎可能同意被告丁○○以入股博生養生館方式代替款項之歸
    還？再者，依被告丁○○所稱告訴人催討款項之時間為九十
    二年九月間，距離被告丙○○簽發上開雅姿國際開發有限公
    司之三百萬元支票供擔保之時間不過三個月期間，以被告二
    人當時之夫妻關係與被告丙○○自陳當時之營運狀況頗佳之
    資力，被告二人何以不直接歸還或與告訴人約定分期償還，
    而取回上開三百萬元支票，反拖延迄今，且該三百萬元支票
    經告訴人存入銀行亦已遭退票？此亦經證人即告訴人於原審
    法院審理中證稱：被告二人從未提及要分期付款，且支票已
    經退票等語（見原審法院審判筆錄第二四頁），並有退票理
    由單可佐，益證被告二人之辯解，並非可採，證人即告訴人
    前開證述應堪採信，證人即告訴人確實因為被告丙○○、丁○○所提出以其二人之人脈及企劃經驗參與美容事業之投資
    ，與前開三百萬元投資權益保障支票之交付而陷於錯誤，以
    致匯入現金三百萬元入被告丁○○之銀行帳戶中。
  (五)被告丙○○雖以並未參與被告丁○○之事業經營等詞為辯，
    然證人即告訴人於原審法院審理中即已詳證：電話接洽雖均
    是被告丁○○負責，但對於投資之相關問題，被告丁○○每
    每均稱要問過被告丙○○，且被告丁○○拿上開支票到其住
    家樓下給她時，其曾經告訴一同前往之被告丙○○稱，若要
    投資一定要簽契約，被告丙○○點頭說好；且博生養生館開
    幕當天，其曾向被告丙○○質疑為何投資公司之名稱與經營
    項目均不相同，有無註冊等語，被告丙○○告以這是雅姿公
    司的分公司，而且如果沒有註冊如何開店，美容部分要一步
    一步來，之後曾與被告丙○○談退股之事，被告丙○○要求
    由伊代為找人以一百五十萬元頂下股份等情（見原審法院審
    判筆錄第五、七至十頁），而被告丙○○亦不否認上開雅姿
    國際開發有限公司之三百萬元支票是由伊簽發，而博生養生
    館之資產負債表是由其製作乙節（見原審法院審判筆錄第二
    一頁），顯然被告丙○○對於證人即告訴人投資三百萬元與
    博生養生館之成立、經營等事宜，並非全然不知，而係直接
    參與，並與被告丁○○有犯意聯絡及行為分擔甚明。另被告
    丁○○辯稱告訴人既稱成立公司，約定由其管財務，則其投
    資款，直接控制即可，何須匯入被告帳戶？足證該匯入之款
    確係借款云云。按被告所欲成立雅姿醫學美容公司既未實際
    成立，告訴人又欲投資，則其將投資款依被告指示匯入帳戶
    ，自合事理，被告此部分所辯，亦無可採，併此敘明。
  (六)綜上所述，被告二人辯解，實屬事後卸責之詞，委無足採。
    本件事證明確，被告二人犯行均堪認定，均應依法論科。
三、核被告二人所為均係犯刑法第三百三十九條第一項詐欺取財
    罪。其二人有犯意聯絡及行為分擔，均為共同正犯。原審同
    此事實認定，依刑法第28條、第339條第1項，罰金罰鍰提高
    標準條例第1條前段，審酌被告丁○○前未曾因犯罪經判決
    執行，有其本院被告全國前案紀錄表可稽，素行尚可，被告
    二人犯罪後均未坦承犯行，亦未清償款項，與告訴人和解，
    且無悔意，又詐得之金額高達三百萬元（僅於原審民事庭審
    理時清償10萬元），對告訴人造成之損失甚大，與其二人犯
    罪之動機、手段、目的等一切情狀，量處被告丁○○，丙○○各有期徒刑壹年貳月。認事用法，核無違誤，量刑亦甚妥
    適。被告二人上訴，否認犯罪，指摘原判決不當，核無理由
    ，應該駁回。
據上論斷，應依刑事訴訟法第368條，判決如主文。
本案經檢察官蔡薰慧到庭執行職務。
中    華    民    國    95    年    4     月    14    日
                  刑事第十二庭審判長法  官  蔡永昌
                                    法  官  張正亞
                                    法  官  陳榮和
以上正本證明與原本無異。
不得上訴。
                                    書記官  劉麗芬
中    華    民    國    95    年    4     月    18    日
附錄：本案論罪科刑法條全文
中華民國刑法第339條第1項
(普通詐欺罪)
意圖為自己或第三人不法之所有，以詐術使人將本人或第三人之
物交付者，處5年以下有期徒刑、拘役或科或併科1千元以下罰金
。


司法院資訊處製作；財團法人民間司法改革基金會備份。
